臺灣士林地方法院民事判決　　　　　　　99年度訴字第1358號
原　　　告　陳保發
訴訟代理人　陳盈誌
被　　　告　陳寶源
上列當事人間請求返還不當得利事件，本院於民國100 年1 月25
日言詞辯論終結，判決如下：
    主  文
原告之訴駁回。
訴訟費用由原告負擔。
    事實及理由
一、原告起訴主張：
  (一)被告於民國85年11月初先以購地為由告知原告個人負擔新台
    幣（下同）90萬元，原告遂依被告指示於85年11月30日將90
    萬元直接匯入訴外人陳玉娟設於中國國際商業銀行（現改名
    為兆豐國際商業銀行）大同分行之00000000000 帳號內。嗣
    原告再次詢問被告購地事由，被告隨即辯稱該款項並非購地
    款項，並表示原告所支付之90萬元係為合建協議書所生之債
    務。
  (二)惟原告於99年1 月19日始知根本未有被告所指稱之合建協議
    書所生之債務，被告所稱之債務事由，無非為掩飾被告本身
    積欠之債務90萬元事實，進而利用手足情誼欺瞞原告，達成
    原告盡快匯款至訴外人陳玉娟帳戶清償被告所負之債務。又
    被告所受利益雖非直接源自於原告給付，但被告受有原告因
    被告指示匯款後之利益，申言之，被告所受利益，係無法律
    上原因，致原告受有損害，為此爰依不當得利之法律關係，
    請求被告償還所受之利益90萬元價額予原告等語。
  (三)並聲明：被告應返還原告90萬元。
二、被告則抗辯：
  (一)兩造及訴外人蔡錦勝談合建前，訴外人蔡錦勝就臺北市○○
    區○○段三小段227 、228 地號土地原有貸款250 萬元清償
    ，於80年4 月24日兩造及訴外人蔡錦勝等8 人簽立土地房屋
    合作興建協議書（以下簡稱系爭合建契約）後，訴外人蔡錦
    勝為取得建築資金，將上開227 、228 地號土地貸款3,000
    萬元，其中800 萬元交給被告供作向農田水利會購買臺北市
    ○○區○○段三小段224 地號土地。
  (二)於85年11月30日因工業區特定管制法規定，導致無法按原合
    建契約興建，經雙方溝通同意解除系爭合建契約，因兩造（
    包含兄弟間合開的乙陸公司）先前有積欠訴外人蔡錦勝和建
    設公司款項，因此約定原告與被告兄弟等5 人於清償訴外人
    蔡錦勝450 萬元後，訴外人蔡錦勝就將前開227 、228 地號
    土地的貸款清償，並簽訂協議書（以下簡稱系爭協議書）。
    系爭協議書第2 條約定「甲方（即原告與被告等5 人）同意
    償還乙方（即訴外人蔡錦勝）替甲方應付款項之代墊款及代
    墊款之利息合計新臺幣四百五十萬元整」，故每人各負擔90
    萬元。
  (三)訴外人蔡錦勝表示，原告與被告兄弟等5 人應負擔之款項指
    定匯入訴外人陳玉娟設於中國國際商業銀行大同分行之0000
    0000000 帳號內，因此，原告與被告等5 人分別將每人所負
    擔之款項匯入訴外人陳玉娟之上開帳戶，被告也匯款90萬元
    至訴外人陳玉娟帳戶。由此可知，原告匯款90萬元予訴外人
    陳玉娟，係因原告簽訂系爭協議書所應付之金額，並非為被
    告代為清償，故被告並無受有原告所指稱90萬元之不當得利
    。
  (四)並聲明：1.原告之訴駁回；2.如受不利之判決，願供擔保，
    請准宣告免為假執行。
三、本院之判斷：
    按無法律上之原因而受利益，致他人受損害者，應返還其利
    益，民法第179 條前段定有明文；復按當事人主張有利於己
    之事實者，就其事實有舉證之責任，民事訴訟法第277 條前
    段亦有明文。本件原告主張其依被告之指示匯款90萬元予訴
    外人陳玉娟，使被告受有免除債務90萬元之利益，且被告受
    有利益無法律上原因，為此請求被告返還不當得利90萬元等
    語，被告對於原告匯款90萬元予訴外人陳玉娟乙節不爭執，
    然否認其受有免除債務之利益，並以前詞置辯，則依前開舉
    證責任分配之原則，自應由原告就被告受有免除債務90萬元
    利益之事實，負舉證責任。然查，原告就其匯款90萬元予訴
    外人陳玉娟，係免除被告何等債務，致被告受有利益之事實
    ，迄未能舉證證明，本院自難認原告業已盡前開事實之舉證
    責任。再者，依系爭協議書第2 點約定「甲方（按即原告、
    被告、訴外人陳保林、陳寶成、陳寶富）同意償還乙方（按
    即訴外人蔡錦勝）替甲方應付款項之代墊款及代墊款之利息
    合計新臺幣肆百伍拾萬元整... 」，此有系爭協議書附卷可
    稽（詳本院卷第14、15頁），核與原告在庭自承系爭合建契
    約及系爭協議書為其所親簽，並供稱：「我父親匯款系爭90
    萬元是因為卷第14頁之協議書折讓結果450 萬元由5 位兄弟
    分攤後，每人負擔90萬元，所以才會匯款90萬元給訴外人陳
    玉娟... 」等語（詳本院卷第65頁）相符，足見原告匯款90
    萬元予訴外人陳玉娟係為履行系爭協議書之約定所為，尚非
    無法律上之原因。綜上所述，原告未能舉證證明其匯款90萬
    元予訴外人陳玉娟，致被告受有何利益，及被告受有利益無
    法律上原因，從而，原告依不當得利之法律關係請求被告返
    還90萬元，即無理由，不應准許。
四、訴訟費用負擔之依據：依民事訴訟法第78條。
中    華    民    國   100    年    2     月    18    日
                  民事第一庭  法  官  陳燁真
以上正本證明與原本無異。
如對本判決上訴，應於判決送達後20日內向本院提出上訴狀，若
委任律師提起上訴者，應一併繳納上訴審裁判費，否則本院得不
命補正逕行駁回上訴。
中    華    民    國   100    年    2     月    21    日
                              書記官  謝達人